臺灣臺北地方法院民事判決　　　　　　　　　　　　九十三年度簡上字第三二九號
　　上　訴　人　甲○○
　　訴訟代理人　謝孟馨律師
　　　　　　　　周燦雄律師
　　被上訴人　　乙○○
　　訴訟代理人　丙○○
當事人間請求回復原狀事件，上訴人對於中華民國九十二年十一月十一日本院臺北簡
易庭九十年度北簡字第二○八九一號第一審判決提起上訴，本院於九十三年十二月十
五日言詞辯論終結，判決如下：
    主  文
原判決（除確定部分外）關於命上訴人給付超過新台幣萬仟伍佰壹拾貳元及自民
國九十一年六月二十日起至清償日止按年息百分之五計算之利息部分，及該部分假執
行之宣告，暨訴訟費用之裁判均廢棄。
右開廢棄部分，被上訴人在第一審之訴及其假執行之聲請均駁回。
其餘上訴駁回。
被上訴人應返還上訴人新台幣貳拾壹萬捌仟佰玖拾元。
上訴人之其餘返還因假執行所為給付之聲明駁回。
第一審（除確定部分外），及第二審訴訟費用，由上訴人負擔百分之十五，餘由被上
訴人負擔。
    事實及理由
甲、程序方面：
    按法院廢棄或變更宣告假執行之本案判決者，應依被告之聲明，將其因假執行或
    免假執行所為給付或所受損害，於判決內命原告返還及賠償，被告未聲明者，應
    告以得為聲明，民事訴訟法第三百九十五條第二項定有明文。經查，本件上訴人
    於民國九十三年十二月十五日之言詞辯論期日，依前開規定追加請求被上訴人應
    返還上訴人因假執行所為給付之金額新台幣（下同）二十六萬零三百四十元，經
    核與前開規定相符，應予准許。
乙、實體方面：
一、被上訴人於原審起訴主張：坐落台北市○○○路○段一○○巷五弄一二號之屋頂
    平台（下稱系爭屋頂平台）為兩造及其他共有人所共有，而坐落台北市○○○路
    ○段一○○巷五弄一二號四樓之房屋（下稱系爭四樓房屋）自八十年三月二十六
    日登記為上訴人所有後，上訴人竟未經全體共有人之同意，即占用系爭屋頂平台
    ，將之隔成三房一廳，並新建一間衛浴及裝設木門控制屋頂平台之進出，以達成
    其私人使用、出租之目的，妨害全體共有人權益，爰依民法第一百七十九條之規
    定，請求上訴人返還被上訴人自八十年三月二十六日起至九十一年一月三十一日
    止，每月一萬五千元，按被上訴人應有部分四分之一計算相當於租金之不當得利
    共計四十八萬七千五百元，及自九十一年六月二十日起至清償日止按年息百分之
    五計算之利息等語。
二、上訴人則以：系爭屋頂平台所在之建築物係於五十六年間興建，依當時之社會通
    常情形，建商於出售房屋時，均係保留屋頂平台之專用權，附隨於頂樓以較高之
    價格出售，此種情形亦為其他樓層住戶所明知，故縱使建商未與其他樓層之承購
    戶分別約定，亦應認為各區分所有權人間有屋頂平台歸頂樓住戶使用之默示分管
    契約存在。何況被上訴人之配偶亦有使用屋頂平台之增建部分（下稱系爭增建房
    屋）其中一個房間，並替上訴人代墊水費、清潔費，足見被上訴人確實同意上訴
    人使用系爭屋頂平台。又系爭增建房屋於五十九年間即已存在，而被上訴人係於
    七十七年間方買受該建築物之三樓房屋，堪認被上訴人自應知悉該分管契約之存
    在，而應受分管契約之拘束。另被上訴人係於七十七年間買受該建築物之三樓房
    屋，而上訴人則是在七十九年八月十七日方買受系爭四樓及增建之房屋，然被上
    訴人就系爭增建房屋未曾對上訴人之前手蔡寶雪主張權利，且於上訴人買受系爭
    四樓及增建之房屋時，甚至上訴人另出資整修系爭增建房屋時，被上訴人均未對
    上訴人主張權利，顯有使上訴人信賴被上訴人就系爭增建房屋已不欲行使權利之
    客觀事實存在，依權利失效理論，被上訴人遲至九十年十一月二十二日始提起本
    訴，實有違反誠實信用原則。再者，上訴人與訴外人廖盈昇、吳有仁就系爭四樓
    房屋之房間所簽訂之租賃契約，包含水電費在內，其租金均不過為五千元，惟屋
    頂平台並非土地，其利用價值較土地為低，且依一般交易情形，屋頂平台之房屋
    價值均較其他樓層為低，且系爭增建房屋已甚老舊，縱上訴人將系爭增建房屋出
    租，其每間房間之租金亦無法高達五千元，是上訴人所受之利益自不能以每月一
    萬五千元計算，且應將上訴人因修繕系爭增建房屋所支出之費用二十餘萬元扣除
    。況且被上訴人並未舉證證明其有使用系爭屋頂平台之行為及計畫，因上訴人占
    用之，致其受有損害。因而，被上訴人請求上訴人返還因占用屋頂平台所受之利
    益，洵屬無據。此外，本件被上訴人請求相當於租金之不當得利，超過五年部分
    ，其請求權已經罹於時效等語置辯。
三、本件原審對於被上訴人之請求，判命上訴人應給付被上訴人二十三萬三千六百二
    十五元，及自九十一年六月二十日起至清償日止，按年息百分之五計算之利息，
    而駁回被上訴人其餘之請求。被上訴人就其敗訴部分並未上訴，已告確定。上訴
    人就其不利部分則全部聲明不服，求為原判決不利於上訴人部分廢棄，並駁回被
    上訴人在第一審之訴，復依民事訴訟法第三百九十五條第二項規定聲明被上訴人
    應返還上訴人二十六萬零三百四十元；被上訴人則求為判決駁回上訴。
四、經查，被上訴人係於七十七年間買受系爭建築物之三樓房屋，上訴人則係於七十
    九年八月十七日向蔡寶雪購買系爭四樓及增建之房屋，而該增建房屋於五十九年
    間即已存在。嗣上訴人復於九十一年二月四日將系爭四樓房屋出售予訴外人王秀
    琳，並將系爭增建房屋附隨系爭四樓房屋贈與王秀琳。又系爭屋頂平台為該建築
    物之區分所有權人所共有，且系爭增建房屋為三房一廳，並有一間衛浴，樓梯入
    口僅有門框，而沒有門，前陽台有雨遮，後陽台則放置兩個水塔，並設有雨遮之
    事實，有上訴人提出之不動產買賣契約書二份附卷可稽（參原審卷第四四至五一
    頁），且為兩造所不爭執，復經原審承辦法官於九十一年七月五日勘驗屬實（參
    本院卷第七四至七六頁），自堪信為真實。職故，上訴人於出售系爭四樓房屋前
    ，就系爭增建房屋確有處分權，並以該增建房屋占用系爭屋頂平台。另本件被上
    訴人原係請求上訴人返還被上訴人自八十年三月二十六日起至九十一年一月三十
    一日止，每月一萬五千元，按被上訴人應有部分四分之一計算相當於租金之不當
    得利共計四十八萬七千五百元及其遲延利息，惟因被上訴人係於九十年十一月二
    十二日方提起本件訴訟，故自八十年三月二十六日起至八十五年十一月二十二日
    止之不當得利部分，均已超過五年之請求權時效，業經原審予以駁回，被上訴人
    就此亦未上訴。是以，本件之爭點僅為（一）系爭建築物之區分所有權人就屋頂
    平台之使用權是否有分管契約之存在？被上訴人是否有同意上訴人使用系爭屋頂
    平台？（二）被上訴人遲至九十年十一月二十二日方就系爭增建房屋提起本訴，
    是否有權利失效之問題，並有違誠實信用原則？（三）上訴人每月所受相當於租
    金之不當得利為若干？茲分述如下：
（一）按各共有人按其應有部分，對於共有物之全部雖有使用收益之權。惟共有人對
      共有物之特定部分使用收益，仍須徵得他共人有全體之同意，非謂共有人得對
      共有物之全部或任何一部有自由使用收益之權利。如共有人不顧他共有人之利
      益，而就共有物之全部或一部任意使用收益，即屬侵害他共有人之權利；又民
      法第八百十八條所定各共有人按其應有部分，對於共有物之全部有使用收益之
      權，係指各共有人得就共有物全部，於無害他共有人之權利限度內，可按其應
      有部分行使用益權而言。故共有人如逾越其應有部分之範圍使用收益時，即係
      超越其權利範圍而為使用收益，其所受超過利益，要難謂非不當得利，最高法
      院六十二年台上字第一八○三號及五十五年台上字第一九四九號判例、八十四
      年度台上字第二八○八號判決足資參照。
（二）經查，上訴人以系爭增建房屋占用屋頂平台之事實，已如前述。又系爭建築物
      所坐落之土地即台北市○○區○○段三小段第三○一地號土地（下稱系爭土地
      ），兩造應有部分均為四分之一，此有卷附土地登記謄本足憑（參原審卷第八
      至十一頁），則系爭屋頂平台各共有人應有部分之比例，應依共有人對於土地
      之比例計之，即兩造應有部分均為四分之一。上訴人於系爭屋頂平台全部搭建
      磚造房屋作為房間、客廳及衛浴使用，前後陽台並均設有雨遮等情，有卷附勘
      驗筆錄在卷足參（見原審卷七五頁），則上訴人超越其權利範圍使用收益系爭
      屋頂平台部分，即屬侵害他共有人之權利，其逾越應有部分為使用收益，所受
      超過之利益，即為不當得利。上訴人雖稱：系爭建築物係於五十六年間興建，
      依當時之社會通常情形，建商於出售房屋時，均係保留屋頂平台之專用權，附
      隨於頂樓以較高之價格出售，此種情形亦為其他樓層住戶所明知，故縱使建商
      未與其他樓層之承購戶分別約定，亦應認為各區分所有權人間有屋頂平台歸頂
      樓住戶使用之默示分管契約存在等語。惟查，上訴人就系爭建築物之建商於出
      售房屋時，有保留屋頂平台之專用權，附隨於頂樓以較高之價格出售之事實，
      並未舉證以實其說。且上訴人於買受系爭四樓房屋後，固有占有使用系爭增建
      房屋之事實，但兩造僅係維持原有居住狀態，並無何積極事實可資認定兩造就
      彼此共有之房地另有所謂實際上劃定使用範圍，對各自占有管領之部分互相容
      忍，對於他共有人使用收益各自占有之部分未予干涉之默示分管契約存在之情
      事，尚難僅以系爭建築物係於五十六年間興建，逕予認定兩造就系爭屋頂平台
      有由上訴人單獨占有、使用之默示分管契約存在，是上訴人就此部分之抗辯，
      要非可採。
（三）上訴人另辯稱被上訴人之配偶丙○○亦有使用系爭增建房屋其中一個房間，並
      替上訴人代墊水費、清潔費，足見被上訴人確實同意上訴人使用屋頂平台云云
      ，並提出代墊之水費及清潔費收據，且聲請訊問證人黃榮祥、吳有仁為證。然
      查，被上訴人之配偶丙○○曾替上訴人代墊水費、清潔費等費用，並以此為由
      起訴請求上訴人給付其代墊之水費一情並不爭執，但否認其曾同意上訴人使用
      系爭屋頂平台。查丙○○固曾替上訴人代墊水費、清潔費等費用，但此與被上
      訴人是否同意上訴人使用系爭屋頂平台係屬二事，尚難以此遽認被上訴人業已
      同意上訴人使用屋頂平台之事實。又證人黃榮祥雖證稱：伊與上訴人均為慈濟
      功德會的義工，而上訴人在系爭四樓房屋設有佛堂，慈濟功德會的人員偶爾會
      去拜拜。八十七年間因為佛堂在整修，而五樓（即系爭增建房屋）有廁所，故
      伊曾至五樓的廁所使用過，當時曾見過被上訴人之配偶丙○○從廁所旁邊的房
      間走出來等語（參原審卷第二六五至二六六頁），但證人黃榮祥僅於八十七年
      間曾在系爭增建房屋見過丙○○一次，實難遽此認定丙○○亦有使用系爭增建
      房屋。至證人吳有仁固亦證稱：伊自八十六年三月起至八十七年二月底止，曾
      經向上訴人承租系爭四樓房屋之房間，租金含水電費為五千元。伊至五樓曬衣
      服時，曾經見過幾次丙○○在五樓打電腦。因為事隔六、七年，伊也記得不太
      清楚，亦不知道其他房間有無他人在使用等語（參原審卷第三五六至三五七頁
      ），惟證人吳有仁既已陳稱伊已記得不太清楚，且其既然承租系爭四樓房屋之
      房間長達一年，曾至系爭增建房屋曬衣服，然其就系爭增建房屋之使用情形竟
      毫無所悉，卻僅證稱見過丙○○在系爭增建房屋打過電腦，則其所言是否屬實
      即非無疑。再參以上訴人於臺灣板橋地方法院板橋簡易庭審理九十一年度板小
      字第三○八號返還代墊款事件中，自始至終未曾否認占有系爭增建房屋之事實
      （參原審卷第一一五至一一八頁之民事判決），而於本件原審審理時，上訴人
      先自承其陸陸續續出租系爭增建房屋之房間（參原審卷第四二頁），復抗辯其
      未占有系爭增建房屋，直至九十二年三月二十五日方具狀辯稱被上訴人之配偶
      丙○○亦占有系爭增建房屋其中一間房間云云，上訴人所辯前後不一，復未能
      提出其他具體證據證明所述屬實，是上訴人抗辯被上訴人同意其使用系爭屋頂
      平台一語，洵無足採。
（四）末按權利失效，係指權利人在相當期間內不行使其權利，依特別情事足使義務
      人正當信任權利人不欲行使權利、不欲義務人履行義務時，本於誠信原則，應
      認權利人之權利歸於失效。本件上訴人雖又辯稱：被上訴人早於七十七年間即
      買受系爭建築物之三樓房屋，當時系爭增建房屋即已存在，然被上訴人就系爭
      增建房屋未曾對上訴人之前手蔡寶雪或上訴人主張權利，甚至上訴人另行出資
      整修系爭增建房屋時，被上訴人均未對上訴人主張權利，顯有使上訴人信賴被
      上訴人就系爭增建房屋已不欲行使權利之客觀事實存在，依權利失效理論，被
      上訴人遲至九十年十一月二十二日始提起本訴，實有違反誠實信用原則等語，
      但查，本件上訴人固無權占用系爭屋頂平台十餘年，而未據被上訴人積極請求
      返還之，然上訴人既不能證明已獲其他共有人同意使用系爭屋頂平台，而被上
      訴人及其他系爭屋頂平台之共有人，僅係單純沈默未加制止，依前所述，亦難
      遽認係默許同意上訴人使用系爭屋頂平台，此外復無其他具體情事足使上訴人
      信賴被上訴人或其他系爭屋頂平台之共有人有不行使其權利之情形存在，則被
      上訴人提起本訴請求上訴人返還其使用系爭屋頂平台所受之利益，核屬其權利
      之正當行使，難認有何違反誠信原則而權利失效之情形。上訴人辯稱上訴人權
      利失效及起訴違反誠信原則云云，亦不足採。
（五）末按無法律上原因而受利益，致他人受損害者，應返還其利益，民法第一百七
      十九條前段定有明文。又於城市地方租用房屋之租金，以不超過土地及建築物
      申報總價額年息百分之十為限，而前開規定於租用基地建築房屋之情形準用之
      ，土地法第九十七條第一項、第一百零五條亦分別定有明文。另土地法第九十
      七條第一項規定所謂之土地價額，依同法施行細則第二十五條之規定，係指法
      定地價而言，而土地法第一百四十八條規定土地所有權人依土地法所申報之地
      價為法定地價，故土地法第九十七條所謂之土地申報價額，即指該土地之申報
      地價。經查，上訴人就系爭屋頂平台之應有部分僅四分之一，其未徵得他共有
      人全體之同意而占用之，即應就其占用範圍，按其逾越應有部分比例（即四分
      之三）計算其所得之不當得利。又被上訴人就系爭屋頂平台之應有部分亦為四
      分之一，故被上訴人自得就其應有部分之比例請求上訴人給付不當得利。又系
      爭建築物為地上四層之建物，每層面積為六五．六四平方公尺，有建物登記謄
      本在卷可按（參原審卷第一二至一九頁），故系爭屋頂平台之面積亦為六五．
      六四平方公尺。而上訴人實際占用系爭屋頂平台之面積為六一平方公尺，此有
      卷附複丈成果圖足參（見原審卷第七八頁），占用比例為系爭屋頂平台面積之
      百分之九三（四捨五入）。而系爭屋頂平台亦占有系爭土地，其使用系爭土地
      之情形應與系爭建築物其他樓層之情形同，故占有系爭屋頂平台所獲之利益，
      應以單獨占有系爭土地所獲利益五分之一（包含地上四層及屋頂平台共五份）
      計算為適當。茲參酌系爭土地係位於台北市○○○路○段一○○巷，臨近市○
      ○道、敦化南路一段、微風廣場，附近高樓大廈林立，交通便利，景象繁榮及
      上訴人在屋頂平台搭建違章建築使用，顯可獲得相當之利益等因素，認應按申
      報地價總價額年息百分之七計算較為允當。依此計算上訴人無權占用系爭屋頂
      平台之面積所得享有系爭土地之比例折算為一二．二平方公尺【65.64平方公
      尺（系爭建築物基地面積）×1/5（系爭屋頂平台所占基地面積之比例）×
      93/100（上訴人占用系爭屋頂平台之比例）=12.2平方公尺（四捨五入）】。
      另系爭土地八十三年七月、八十六年七月及八十九年七月之申報地價分別為每
      平方公尺四萬二千二百四十元、四萬四千五百六十元、四萬四千五百六十元（
      即公告地價之百分之八十），此有卷附之公告地價查詢系統表在卷足憑，則自
      八十五年十一月二十三日起至九十一年一月三十一日止，以被上訴人就系爭土
      地所有權之應有部分四分之一計，上訴人應給付被上訴人之不當得利為三萬三
      千五百一十二元（計算式詳如附表所示）。
五、綜上所述，本件上訴人未經全體共有人同意而使用系爭屋頂平台，就其逾越應有
    部分之範圍使用收益而受有利益，並致被上訴人受有損害。從而，被上訴人依不
    當得利之法律關係請求上訴人給付三萬三千五百一十二元，及自九十一年六月二
    十日起至清償日止按年息百分之五計算之利息，為有理由。逾此範圍之請求，為
    無理由，應予駁回。又上開應准許部分，係就民事訴訟法第四百二十七條訴訟適
    用簡易程序所為被告敗訴之判決，應依職權宣告假執行。至於被上訴人敗訴部分
    ，其假執行之聲請失所附麗，應併予駁回。原審就超過上開應准許部分，為上訴
    人敗訴之判決，並為假執行之宣告，自有未洽。上訴意旨就此部分指摘原判決不
    當，求予廢棄改判，為有理由。至於上開應准許部分，原審判命上訴人給付，並
    為假執行之宣告，核無違誤，上訴意旨，就此部分，仍執陳詞，指摘原判決不當
    ，求予廢棄，為無理由，應駁回其上訴。
六、被上訴人據原判決向法院聲請假執行而收取二十六萬零三百四十元一節，為兩造
    所不爭執。惟被上訴人依法僅能請求三萬三千五百一十二元及自九十一年六月二
    十日起至清償日止即九十三年四月十六日止（計一年九個月又二十八日，即一．
    八三年）按年息百分之五計算之利息共計三萬六千五百七十八元【33512＋（
    33512×1.83×0.05）＝36578】，加上執行費五千三百六十九元，共計四萬一千
    九百四十七元。因此，上訴人依民事訴訟法第三百九十五條第二項規定，請求被
    上訴人返還其二十一萬八千三百九十三元（000000－00000元＝218393），即屬
    正當，應予准許。逾此範圍之請求，即無理由，應予駁回。
七、兩造其餘之攻擊或防禦方法及未經援用之證據，經本院斟酌後，認為均不足以影
    響本判決之結果，自無逐一詳予論駁之必要，併此敘明。
八、訴訟費用負擔之依據：民事訴訟法第七十九條。
中　　　華　　　民　　　國　　九十三　　年　　 十二 　　月　　三十一　　日
                                      民事第五庭
                                          審判長法官 吳青蓉
                                                法官 吳素勤
                                                法官 林秀圓
正本係照原本作成
本判決不得上訴
中　　　華　　　民　　　國　　九十三　　年　　 十二 　　月　　三十一　　日
                                              書記官 林蓮女
附表：
一、八十五年十一月二十三日起至八十六年六月三十日止：
    42240（申報地價）×12.2（上訴人占用系爭屋頂平台之面積所得享有系爭土地
    之比例折算後之面積）×0.07÷12×（7＋23/30）（月）×3/4（上訴人占用系
    爭屋頂平台超逾其應有部分之範圍）×1/4（被上訴人就系爭屋頂平台之應有部
    分）＝4377（元以下四捨五入）
二、八十六年七月一日起至九十一年一月三十一日止：
    44560×12.2×0.07÷12×49×3/4×1/4＝29135（元以下四捨五入）
